【裁判字號】    98,上訴,208
【裁判日期】    980825
【裁判案由】    強盜等
【裁判全文】
臺灣高等法院刑事判決                 98年度上訴字第208號
上  訴  人
即  被  告  丙○○
                    國民
選任辯護人  扶助律師邢越律師
上  訴  人
即  被  告  甲○○
                    國民
指定辯護人  義務律師方正儒律師
上  訴  人
即  被  告  己○○
                    國民
選任辯護人  郭美春律師
指定辯護人  義務律師方正儒律師
上  訴  人
即  被  告  戊○○
                    國民
選任辯護人  張致祥律師
上  訴  人
即  被  告  辛○○
                    國民
選任辯護人  羅紀雄律師
上列上訴人等因強盜等案件，不服臺灣宜蘭地方法院97年度訴字
第48、253、305號，中華民國97年10月27日第一審判決（起訴案
號：臺灣宜蘭地方法院檢察署96年度偵字第3743、3814號；追加
起訴案號：同署96年度偵字第4515號、97年度偵字第1112號），
提起上訴，本院判決如下：
    主  文
原判決關於丙○○、甲○○、戊○○、己○○結夥三人以上強盜
部分暨執行刑均撤銷。
丙○○、甲○○、戊○○、己○○意圖為自己不法之所有，結夥
三人以上，以強暴、脅迫至使不能抗拒，而使他人交付其物，各
處有期徒刑柒年陸月。
其餘上訴駁回。
丙○○撤銷改判部分與駁回上訴部分所處之刑，應執行有期徒刑
拾壹年陸月。
甲○○撤銷改判部分與駁回上訴部分所處之刑，應執行有期徒刑
玖年。
戊○○撤銷改判部分與駁回上訴部分所處之刑，應執行有期徒刑
拾貳年。
    事   實
壹、本院認定的犯罪事實除原判決事實欄一第九行第十三字後，
    增加「席間由甲○○或與甲○○具有犯意聯絡之不詳成年人
    將含有苯二氮平成分之藥物加入癸○○所飲用之酒類飲料中
    」等字；另於原判決事實欄一第二十五行第十一字後，補充
    「由戊○○等強行拉扯癸○○上車後，由戊○○駕車，癸○○坐於後座中間，戊○○坐於癸○○之右邊，與綽號「怪頭
    」之男子分坐後座兩邊，以左右包夾方式，以此非法方法剝
    奪癸○○之行動自由」，最後並補充「前後剝奪癸○○之行
    動自由達十餘小時。」等字；又原判決犯罪事實欄三更正如
    下貳外，其餘與附件原審判決書事實欄一、二、四的記載相
    同，茲引用之。
貳、丙○○、戊○○因詐得上開款項後復食髓知味，丙○○、戊○○與甲○○、己○○於民國96年 6月間之不詳時間，在宜
    蘭市○○路丙○○經營之耐斯檳榔攤內謀議，企圖以詐賭之
    手法設局強盜財物，由丙○○以不詳管道取得含苯二氮平（
    簡稱 BZD）類成分之藥物及犯罪計畫之策劃，甲○○負責提
    供安排住宿飯店及賭博之場所，己○○負責提供欺騙詐賭對
    象到場及戊○○負責事後收帳之工作，謀議既定後，丙○○
    、甲○○、己○○、戊○○及數名真實姓名年籍不詳之大陸
    人士即共同基於為自己不法所有意圖之犯意聯絡，推由己○○於96年 6月間，向壬○○表示機票、食宿等費用由丙○○
    提供，邀約壬○○免費至大陸地區旅遊，並由丙○○先行於
    96 年6月14日搭機前往大陸東莞地區安排詐賭事宜，於同年
    6月15日，己○○、甲○○2人即將壬○○帶往大陸東莞地區
    遊玩，於96年 6月17日晚間，丙○○等人邀請壬○○至大陸
    東莞地區酒店飲酒，壬○○於該日晚間進入該酒店飲酒後，
    己○○依計乘機於席間將丙○○所提供含苯二氮平成分之透
    明液體加入壬○○所飲用之酒類飲料中，致使壬○○因而神
    智不清，丙○○等人則依計將神智不清之壬○○帶至其等準
    備好位於大陸地區某不詳地點之賭場內賭博，並與在場之數
    名姓名年籍不詳之大陸人士共同基於意圖為自己不法所有之
    犯意聯絡，於壬○○清醒後，向壬○○佯稱其已賭輸人民幣
    87萬元，要求壬○○拿錢出來處理，嗣因壬○○堅稱自己並
    未賭博，原不願意簽發本票，甲○○即出手毆打壬○○之臉
    部，甲○○、己○○及丙○○並與在場數名姓名年籍不詳之
    大陸人士脅迫壬○○若不簽發本票，就無法離開現場等語，
    以此強暴、脅迫方式致使壬○○不能抗拒，而簽發面額新臺
    幣（下同）388萬元之本票1紙予丙○○，壬○○並因此受有
    左眼旁5×4公分挫傷瘀青之傷害（傷害部分未據告訴），嗣
    壬○○返臺後，壬○○簽發之該本票經由丙○○轉交與渠有
    犯意聯絡之戊○○，由戊○○持該本票向壬○○催討債務。
    理    由
壹、證據能力部分：
一、原判決關於證據能力部分之陳述，除告訴人癸○○宜蘭醫院
    藥物毒物濃度檢驗報告、告訴人壬○○行院衛生署宜蘭醫院
    診斷證明書之陳述，應更正如下二所載；及補充如下三所載
    外，其餘之記載與附件原審判決書理由欄壹、一之記載相同
    ，茲引用之。
二、按除顯有不可信之情況外，從事業務之人於業務上或通常業
    務過程所須製作之紀錄文書、證明文書，亦得為證據，刑事
    訴訟法第159條之4第1項第2款定有明文。經查行政院署立宜
    蘭醫院（現更名為陽明大學附設醫院）係區域級教學醫院，
    其實施鑑定之主治醫師，於通常情形，具有專業資格及能力
    ，並能依循醫療常規進行鑑定，所提出之書面鑑定報告，自
    有證據能力。又上訴人即被告丙○○、甲○○、戊○○、己○○等人及渠等選任辯護人在本院準備程序期日，就告訴人
    癸○○行院衛生署宜蘭醫院藥物毒物濃度檢驗報告書（見警
    卷第104至106頁）、與告訴人壬○○行院衛生署宜蘭醫院診
    字第0960009095號關於壬○○尿中苯二氮平（該診斷書誤植
    為苯氮二平）濃度異常之診斷證明書（見警卷第62頁）之證
    據能力，被告丙○○等及渠等辯護人雖已否認上開陳述之證
    據能力，惟查，本院已於98年7月21日傳喚實際實施鑑定之
    人即證人陽明大學附設醫院家醫科丁○○醫師到庭，於審判
    庭經具結後，由當事人針對鑑定之程序及內容等事項詰問之
    ，如此被告等人憲法上之訴訟權足獲得確保，上開癸○○檢
    驗報告書與壬○○之診斷證明書，為丁○○醫師執行醫師業
    務所製作之證明文書，其製作過程亦查無何不可信之情況，
    揆諸前開說明，自得為證據。
三、按被告以外之人於檢察事務官、司法警察官或司法警察調查
    中所為之陳述，與審判中不符時，其先前之陳述具有較可信
    之特別情況，且為證明犯罪事實存否所必要者，得為證據，
    刑事訴訟法第一百五十九條之二定有明文。所謂「與審判中
    不符」，係指該陳述之主要待證事實部分，自身前後之供述
    有所不符，導致應為相異之認定，此並包括先前之陳述詳盡
    ，於後簡略，甚至改稱忘記、不知道或有正當理由而拒絕陳
    述等實質內容已有不符者在內。而所謂「有較可信之特別情
    況」，係指陳述是否出於供述者之真意、有無違法取供情事
    之信用性而言，故應就偵查或調查筆錄製作之原因、過程及
    其功能等加以觀察其信用性，據以判斷該傳聞證據是否有顯
    不可信或有特別可信之情況而例外具有證據能力。經查，被
    告丙○○於96年10月24日第3次警詢時曾供稱：在96年6月份
    的一天，大約在出前一個禮拜前，我去宜蘭市○○路的耐斯
    檳榔攤，己○○跟我說，我們來找一個對象來賺錢，後來討
    論趁對象喝酒醉，設假賭局詐騙，回國後再索討在大陸地區
    詐騙的金錢。對象由己○○尋找，因為甲○○對大陸地區比
    較熟，所以由甲○○負責帶己○○和壬○○他們去大陸。我
    負責假金主，我跟大陸地區的林長生安排假賭局，設局詐騙
    壬○○。整個假詐賭案是我跟甲○○、己○○、戊○○ 4人
    共同在檳榔攤想出來的，當時戊○○也在場，用方法是請對
    象喝酒，讓他酒醉，再要小姐帶到假賭場佈局說對方賭輸錢
    ，要對方畫押，再由我故意找假金主出來說錢是向對方借的
    ，要對象回來臺灣後償還等語（見3743號偵查卷二第39頁至
    41頁），惟其後於檢察官訊問及原審審理中均否認共同被告
    戊○○有參與謀議對壬○○詐賭，參諸被告丙○○於警詢時
    供述共同被告戊○○有在上述檳榔攤議時在場，討論過程中
    並就渠等犯罪之分工、如何分配所得財物等細節，均敘述綦
    詳，且該份警詢筆錄，係在被告丙○○精神狀態良好之情形
    下所為之陳述，被告丙○○亦不否認警詢所述係出於其自由
    意志下所為之供述，且警詢筆錄之簽名為其所親簽等情觀之
    ；丙○○於該次警詢所述並核與人壬○○所述大致相符，符
    合客觀事實，因被告丙○○之警詢筆錄距離案發時間較近，
    較無機會匿飾增減，記憶猶新，且無證據認該製作筆錄人員
    有不當詢問之情事，又被告丙○○該份警詢筆錄除上開不利
    於戊○○之陳述外，丙○○尚自白不利於己身之事實，該等
    供述證據係由職司犯罪調查、偵查之警方依法定正當程序作
    成，查無顯不可信之情狀，且為證明上開被告戊○○有無參
    與原判決犯罪事實三即本件犯罪事實貳該部分犯罪存在所必
    要，審酌上情認屬適當，自得為證據。
貳、認定犯罪事實所憑之證據及理由：
一、除就認定原判決犯罪事實一、三部分之理由，補充或更正如
    下外，其餘均引用原判決書理由欄記載的證據：
（一）認定原判決犯罪事實一部分之理由補充：
      證人即被害人癸○○於遭詐騙後，因懷疑遭人下藥，遂於
      回臺之翌日即95年 9月14日曾至行政院衛生署立宜蘭醫院
      師篩檢尿液結果，其尿液中檢出 Benzo達227.9ng/ml，此
      有行院衛生署宜蘭醫院出具之癸○○藥物毒物濃度檢驗報
      告書（見警卷第104至106頁）1份在卷可稽。而Benzodia-
      zepines（苯二氮平，簡稱BZD）類藥物屬中樞神經抑制劑
      ，其成分種類繁多，依其作用時間長短可分為超短效、短
      效、中效及長效四種類型，且各成分代謝速度亦各不相同
      。根據Ellenhorn，s Medical Toxicology 第二版記述：
      苯二氮平類藥物各成分之排除半衰期由 1.5至200 小時不
      等。而人體代謝苯二氮平類藥物的速度與服用藥物種類、
      服用劑量、服用頻率、個人體質等因素有關，依個案而異
      。另依據Handbook of Workplace Drug Testing一書記述
      ：苯二氮平類藥物經人體代謝，在尿液中可排出之藥物代
      謝物型態包括原態、脫烷基、水解及其共軛代謝物等。且
      於尿液中檢出苯二氮平類藥物之可檢出時間與施用藥物之
      類型有關，彼此差異甚大；如果長期服用Diazepam、Oxa-
      zepam 等長效型藥品，在尿液可偵測到藥物代謝物反應之
      時間長達幾個禮拜至幾個月；長期服用Triazolam 等短效
      型藥劑，於尿液中可偵測藥物代謝物反應之時間則最長僅
      數天。且服用苯二氮平類藥物後於尿液中可檢出藥物之濃
      度，亦與服用藥物種類、服用劑量、服用頻率、個人體質
      及代謝情況等因素有關，依個案而異。另依據 AHFS Drug
      Information 2004一書記述：苯二氮平類藥物常使用於憂
      鬱治療劑、鎮定安眠劑、反痙攣劑及肌肉鬆弛劑，且所有
      的苯二氮平類藥物都有相類似的作用。如人體施用苯平類
      藥物，可能產生包括嗜睡、運動失調、疲倦、精神混亂、
      虛弱、暈眩及昏厥等症狀之副作用。且其藥效作用與其服
      用之劑量、年齡、性別、心理或情緒狀態及是否併用其他
      藥物等因素有關，依個案而異。又苯二氮平類藥物係總稱
      ，包括多種成分。苯二氮平類藥物有些成分如 Triazolam
      、Flunitrazepam、Nimetazepam屬於第三級管制藥品，有
      些成分如Diazepam、Lorazepam 等十幾項屬第四級管制藥
      品。依藥事法第60條規定，管制藥品須有醫師之處方，始
      得調劑、供應。此有行政院衛生署管制藥品管理局函宜蘭
      縣警察局96年10月26日管檢字第0960010605號函文1份在
      卷可稽（見警卷第152至第153頁）。再參諸證人即當時出
      具藥物毒物濃度檢驗報告之丁○○醫師於本院審理時具結
      後證稱：該癸○○之毒物藥物濃度檢驗報告，上面所記載
      之BENZ就是指苯二氮平，該報告數值有偏高，可以看出該
      病患之前體內確實有服用該藥物，服用的方式可能是口服
      或注射。至於多久之前服用，無法判定。這類藥物因為種
      類很多，所以半衰期不一定‧‧‧通常病患對此藥物副作
      用，常見的有睡意感、頭暈目眩、步行失調等，基本上正
      常未服藥的身體內並不會有此藥物，依據診斷書記載，病
      患尿液中苯二氮平濃度超出一般基本值很多，上述的副作
      用可能會出現等語（見本院98年7月21日審理筆錄第4至6
      頁）；及與癸○○同至大陸之證人子○○於偵查中證稱：
      95 年9月12日綽號「玲瓏」之甲○○帶伊與癸○○等人至
      他熟悉的店喝酒唱歌，後來伊回飯店休息，隔天凌晨，甲○○找伊告知癸○○出事，要伊陪同去處理，後來到一間
      鄉下別墅，伊見到癸○○神智與口齒均不清，像是吃安眠
      藥或興奮劑，因他眼神呆滯，眼神向上飄‧‧‧後來自稱
      姊夫的人即辛○○並沒有帶錢過去，他出面處理，後來與
      對方談好賭債打7折，辛○○並要癸○○先簽借據給他，
      回臺灣要將錢還他，簽借據當時，癸○○神智已經恢復過
      來等語（見3743號偵卷二第90頁、91頁）綜合觀之，足認
      證人癸○○指證其被下藥之指述非虛，堪予採信。而被告
      辛○○當時對其餘被告甲○○等人以詐賭手法詐欺癸○○
      財物應有所認識，並分擔上述詐欺之部分行為，被告辛○○空言否認犯罪，委難採信。而證人乙○○雖於本院審理
      時證述：癸○○當時雖有喝酒，但我認為他的意識清醒云
      云，應係證人個人推測之詞，且與上開癸○○尿液檢驗報
      告不符，不足為採。另甲○○辯稱是癸○○主動簽借據給
      辛○○云云，顯與證人子○○、癸○○證詞不相符合，亦
      不足採。
（二）認定犯罪事實貳（即原判決犯罪事實三）部分之理由補充
      ：
  １、被告丙○○、甲○○、己○○於原審及本院審理時均坦承
      其有共同以詐賭之方式詐騙證人壬○○之財物，然被告丙○○、甲○○、己○○、戊○○均否認有何強盜財物之犯
      行云云，經查：依證人即被害人壬○○於檢察官偵查中證
      稱甲○○帶伊、己○○、丙○○至酒店喝酒唱歌，飲酒後
      即不醒人事，醒來後在一房間內，還看到十餘個不認識之
      人，有一人告知伊賭博賭輸了87萬元人民幣，並要伊找朋
      友處理，後來，己○○與甲○○到該處，甲○○問伊有無
      賭博，伊回答沒有，在場不認識之人硬說伊有賭博，甲○○就用手肘打伊左眼附近，甲○○後來打電話叫丙○○帶
      錢到場，丙○○就錢交給伊叫伊拿錢給對方，丙○○就叫
      伊簽本票，簽本票當時，伊因為意識模糊，並無法抗拒等
      語（見3743偵查卷一第90、91頁）；又壬○○於原審審理
      中則證述：「96年 6月14日己○○找我一起去大陸，說旅
      費不用我出，我跟己○○、甲○○ 3人去，丙○○已先去
      ，我們飛到澳門轉車去大陸的東莞去玩，6月17日晚上7、
      8 點我及甲○○、己○○外出，到達酒店之後丙○○已經
      在那邊了，酒店是甲○○帶我去的，我喝酒，去上廁所，
      出來之後，就繼續喝酒，之後就不醒人事，我醒來之後就
      在一間小房間裡面，那個小房間是在其他的地方，當我有
      意識的時候，但還是很昏迷，看到的都是一些不認識的人
      ，他們拿我的手機，問我說認識誰，同伴是誰，我說己○○他們，他們就打電話，己○○及甲○○就過來。甲○○
      說我賭輸了，他說大陸人跟他說的，說我在那邊賭輸了，
      說是玩推筒子，他問我有沒有賭，我說我沒有賭，甲○○
      就打我，用手肘打我眼睛，我的眼睛都瘀青了，問我現在
      如何處理，我說我不知道，後來有人叫我簽本票，在場的
      大陸人好像有作勢要打我，因為沒有簽的話，我走不出去
      ，因為那裡有很多人在，而且還有大陸人，所以才簽本票
      ，丙○○是比較後面才來，他們說他有拿錢幫我付，戊○○事後有來我家好幾次，是要跟我家人拿錢」等語（見原
      審卷42至52頁筆錄）。按證人之供述前後不符或相互間有
      所歧異，究竟何者為可採，事實審法院非不可本於經驗法
      則或論理法則，斟酌其他情形，作合理之比較，定其取捨
      ；若其基本事實之陳述與真實性無礙時，仍非不得予以採
      信，非謂一有不符或矛盾，即認其全部均為不可採信。從
      而供述之一部認為真實者，予以採取，自非證據法則所不
      許。證人壬○○雖就其於簽發本票斯時，其精神狀態與意
      識是否清楚或意識模糊之陳述，前後並不一致，惟其就其
      於飲宴後即不醒人事，俟稍有些許意識後，即置身於一房
      間內，現場有數位不認識之人告知其賭博賭輸錢，經連絡
      甲○○、己○○到場後，其因否認賭博，遭甲○○以手毆
      傷眼部附近，經再絡丙○○帶錢到場交予對方後，並受在
      場人脅迫害怕無法離開現場，始簽發本票予丙○○之主要
      基本事實之陳述與真實性無礙，且有行政院衛生署宜蘭醫
      院驗傷診斷書1份在卷可稽（見警卷第60頁），故仍得予
      以採信。
  ２、被告或共犯之自白雖不得作為認定有罪判決之唯一證據，
      而須以補強證據證明其確與事實相符，但所謂「補強證據
      」，係指除該自白本身外，其他足以佐證自白之犯罪事實
      確具有相當程度真實性之證據而言。其所補強者，不以事
      實之全部為必要，祇須因補強證據與自白相互印證，依社
      會通念，足使犯罪事實獲得確信者，即足當之。查本件被
      告己○○於原審時雖否認其有在證人壬○○之酒中下藥，
      於本院審理時則改稱其所下的藥物，是 k他命，該藥物是
      向酒店內之公關服務生索取云云。然查，被告己○○前於
      檢察官訊問時、於96年10月9日原審羈押訊問時、於97年1
      月28日原審訊問時、同年 2月21日原審行準備程序中（見
      原審97年度訴字第48號卷一第91頁）均坦認其有在證人壬○○之酒中下藥，藥是被告丙○○以小瓶子內裝不明液體
      要被告己○○加入證人壬○○之酒中等情不諱（見96年度
      偵字第3743號卷第185至191頁、卷二第 104頁筆錄、96年
      度聲羈字第129號卷第8頁、原審97年度訴字第48號卷一第
      20頁、第91至92頁筆錄），被告己○○對於該藥物放置在
      小瓶子中且經由被告丙○○交由其加入壬○○酒中等情既
      陳述如此具體明確，顯非虛構之詞，況證人壬○○亦證述
      其在飲酒後失去意識等情，更與被告己○○前開供陳有下
      藥一節相符，此外，並有行院衛生署宜蘭醫院診字第0960
      009095號關於壬○○尿中苯二氮平（證明書誤植為苯氮二
      平）濃度異常之診斷證明書（見0000000000號警卷第62頁
      ）1 份在卷可稽，再參諸犯罪事實一之告訴人癸○○其尿
      液中亦同有苯二氮平濃度異常之情形，此亦有告訴人癸○○行院衛生署宜蘭醫院藥物毒物濃度檢驗報告書（見0000
      000000號警卷第104至106頁）、前開行政院衛生署管制藥
      品管理局函復宜蘭縣警察局96年10月26日管檢字第096001
      0605號函文各 1份（見同警卷第152至第153頁）在卷可參
      ，及證人丁○○醫師於本院審理時具結後證稱：診斷書是
      我發的，因為平時醫師描述稱為 BZD，正確的名稱應為苯
      二氮平，這類藥物的話，是用在中樞神經的鎮定藥物，用
      在失眠、焦慮症治療情形，這類藥物，本身是處方藥物，
      一般藥房不應該可以買得到，而這類藥物藥效半衰期差異
      很大，通常病患對此藥物副作用，常見的有睡意感、頭暈
      目眩、步行失調等，基本上正常未服藥的身體內並不會有
      此藥物，依據診斷書記載，病患尿液中苯二氮平濃度超出
      一般基本值很多，上述的副作用可能會出現，Ｋ他命成份
      不是苯二氮平，但俗稱FM2 就是苯二氮平的一種等語（見
      本院98年 7月21日審理筆錄第4至6頁）綜合觀之，足認被
      告己○○於原審審理中改稱並未下藥；及於本院改稱係向
      酒店之服務生索取藥物云云，應係其事後卸責及迴護同案
      被告丙○○之詞，顯不足採，故應以被告己○○於距案發
      時間較近之檢察官訊問及原審準備程序時之供述，核與事
      實相符，較為可採。
  ３、再查，被告己○○前於檢察官訊問時、於96年10月 9日原
      審羈押訊問時、於97年1月28日原審訊問時、同年2月21日
      原審行準備程序中（見原審97年度訴字第48號卷一第91頁
      ）均坦認其有在證人壬○○之酒中下藥，藥是被告丙○○
      以小瓶子內裝不明液體要被告己○○加入證人壬○○之酒
      中等情不諱，且證人壬○○亦證述其在飲酒後失去意識等
      情，更與被告己○○前開供陳有下藥一節相符，此外，證
      人壬○○於返國後，曾於96年 6月22日至行院衛生署宜蘭
      醫院門診檢查並採尿檢驗結果，其尿液中檢出 BZD苯二氮
      平濃度達904.23 ng/ml，此有告訴人壬○○行院衛生署宜
      蘭醫院診字第0960009095號關於壬○○尿中苯二氮平濃度
      異常之診斷證明書（見0000000000號警卷第62頁，該證明
      書誤植為苯氮二平）1 份在卷可稽。再參諸證人即當時出
      具該診斷證明書之丁○○醫師於本院審理時具結後證稱：
      該診斷書是我發的，因為平時醫師描述的 BZD，正確的名
      稱應為「苯二氮平」，這類藥物的話，是用在中樞神經的
      鎮定藥物，用在失眠、焦慮症治療情形，這類藥物，本身
      是處方藥物，一般藥房不應該可以買得到，而這類藥物藥
      效半衰期差異很大，通常病患對此藥物副作用，常見的有
      睡意感、頭暈目眩、步行失調等，基本上正常未服藥的身
      體內並不會有此藥物，依據診斷書記載，病患尿液中苯二
      氮平濃度超出一般基本值很多，上述的副作用可能會出現
      。酒精因為會影響中樞神經，所以理論上酒精和 BZD一起
      服用，應該會有交互作用，有可能加強他的副作用。行政
      院衛生署管制藥品管理局的函文內已經寫得很清楚，足供
      參考。Ｋ他命成份不是苯二氮平，但是俗稱ＦＭ 2就是苯
      二氮平的一種。迷幻藥的名稱是 LSD，但成分不是苯二氮
      平。至苯二氮平在人體代謝時間，無法明確，因為只能分
      析出苯二氮平，但無法認定是哪一種苯二氮平，兩位患者
      體內有驗出苯二氮平，表示他們有服用這類藥物，但是時
      間、數量無法確定。甚至連藥物種類都無法確定，但是副
      作用是相似的。這類藥物因為種類很多，所以半衰期不一
      定‧‧‧通常病患對此藥物副作用，常見的有睡意感、頭
      暈目眩、步行失調等，基本上正常未服藥的身體內並不會
      有此藥物，依據診斷書記載，病患尿液中苯二氮平濃度超
      出一般基本值很多，上述的副作用可能會出現等語（見本
      院98年 7月21日審理筆錄第4至6頁）。綜上所述足認被告
      己○○確有於酒宴中將丙○○交付含苯二氮平成分之藥物
      加入壬○○所飲用之酒類飲料中，致使壬○○因藥效作用
      而神智不清，證人壬○○之指述尚與事實相符，堪予採信
      。
  ４、按共同正犯間，非僅就其自己實施之行為負其責任，並在
      犯意聯絡之範圍內，對於他共同正犯所實施之行為，亦應
      共同負責。而共同實施犯罪行為之人，在合同意思範圍以
      內，各自分擔犯罪行為之一部，相互利用他人之行為，以
      達其犯罪之目的者，即應對於全部所發生之結果，共同負
      責。又共同正犯之成立，祇須具有犯意之聯絡，行為之分
      擔，既不問犯罪動機起於何人，亦不必每一階段犯行，均
      經參與。又以自己共同犯罪之意思，參與實施犯罪構成要
      件以外之行為，或以自己共同犯罪之意思，事先同謀，而
      由其中一部分人實施犯罪之行為者，均為共同正犯（釋字
      第109 號大法官會議解釋意旨）。本件被告戊○○雖否認
      其有參與共同強盜之犯行云云。然查：共同被告丙○○於
      96年10月24日第3次警詢時曾供稱：在96年6月份的一天，
      大約在出國前一個禮拜前，我去宜蘭市○○路的耐斯檳榔
      攤，己○○跟我說，我們來找一個對象來賺錢，後來討論
      趁對象喝酒醉，設假賭局詐騙，回國後再索討在大陸地區
      詐騙的金錢。對象由己○○尋找，因為甲○○對大陸地區
      比較熟，所以由甲○○負責帶己○○和壬○○他們去大陸
      。我負責假金主，我跟大陸地區的林長生安排假賭局，設
      局詐騙壬○○。整個假詐賭案是我跟甲○○、己○○、戊○○4人共同在檳榔攤想出來的，當時戊○○也在場，用
      方法是請對象喝酒，讓他酒醉，再要小姐帶到假賭場佈局
      說對方賭輸錢，要對方畫押，再由我故意找假金主出來說
      錢是向對方借的，要對象回來臺灣後償還。討論當中有我
      跟甲○○、己○○、戊○○4 人共同在檳榔攤想出來的，
      對象是己○○找的。我跟己○○、甲○○和壬○○討論出
      國旅遊。己○○負責陪壬○○遊玩，甲○○則是負責陪他
      們喝酒玩樂，戊○○負責回後的索討對方的欠款。我早他
      們一天前往大陸，是去找林長生，安排他充當假金主錢出
      來，假賭局也是林長生佈置的，其實沒有什麼賭局，我跟
      他在大陸有共同投資生意，所以我跟林長生很熟。有一天
      晚上，就是壬○○被騙的當天晚上，大約九、十點左右，
      甲○○打電話給我，告訴我他們在哪裡喝酒，我便過去，
      我坐了一下子便走了。之後我便到林長生那裡，那時錢已
      經好了，等甲○○、己○○打電話給我，我再帶錢過去。
      我拿的是錢，裡面可能不到10萬美金，但是是真鈔。當初
      我們討論是要把對方灌酒醉，然後再騙對方賭輸錢，要對
      方拿錢出來處理。因為那是我設的騙局，壬○○應該沒有
      賭博，賭博只是個幌子。之前我們在檳榔攤討論說要做二
      百萬元左右，二百萬元是己○○說的，因己○○對壬○○
      的經濟狀況比較清楚。利潤還沒說多少，等到時候回國能
      拿多少再均分成4份（我、甲○○、己○○、戊○○各1份
      ）。四人討論的結果，看誰去拿到錢，再由那個人將拿到
      的錢分成4份，分給我們4人等語（見3743偵卷二第39至41
      頁），足認被告戊○○亦與丙○○、己○○、甲○○一同
      參與謀議對壬○○詐賭，並負責事後收帳之工作，此參以
      被告丙○○於返臺後，隨即由被告戊○○多次向證人壬○○催討債務，被告戊○○若未共同為犯意之聯絡，何以如
      此積極討債？此外，在被告戊○○宜蘭市○○路91號之居
      處扣得之白色藥丸，被告戊○○坦稱係其所有，是宜蘭員
      山榮民醫院附設門診部門醫師開立治療其所罹憂鬱症之藥
      物，該藥丸經送鑑定結果，檢出氟硝西泮Flunitrazepam
      成分，該藥品屬管制藥品，此有交通部民用航空局航空醫
      務中心毒品鑑定書1份在卷可稽（見3743號偵查卷二第24
      頁），且依上開行政院衛生署管制藥品管理局函宜蘭警察
      局96年10月26日管檢字第0960010605號函文1份（見警卷
      第152至第153頁）所載，該扣案之白色圓形錠劑之成分實
      屬苯二氮平類之藥物，故與上開癸○○與壬○○尿液中檢
      出有苯二氮平類藥物之反應有密切之關連性。故被告戊○○辯稱其並未參與云云，亦不足為據。另被告丙○○、甲○○、己○○事後均辯稱被告戊○○未參與謀議云云，均
      係事迴護被告戊○○之舉，尚不足採，應以被告丙○○於
      警詢之供述，因距離案發時間較近，較無機會匿飾增減，
      記憶猶新，且係其任意性自白，故較為可信。
  ５、綜上證人即被害人壬○○之上開指述、共同被告己○○上
      開供述與共同被告丙○○於警詢之供述等情觀之，可知證
      人壬○○係經由被告己○○、甲○○之邀約始前往大陸地
      區遊玩，而其旅費則由被告丙○○、甲○○等人支付，且
      於大陸酒店飲酒時，遭被告己○○加入含苯二氮平類之藥
      物於其飲用之酒中，導致其神智不清時，再將證人壬○○
      帶往不詳處所，本佯稱證人壬○○賭輸，然因證人壬○○
      堅稱自己並未賭博，被告甲○○、己○○、丙○○等人即
      推由被告甲○○出手毆打證人壬○○，並經由在場與渠等
      具犯意聯絡之數名真實姓名不詳大陸人士之脅迫不簽即無
      法離開等語，以致證人壬○○達於不能抗拒而簽立本票予
      被告丙○○甚明，被告甲○○、己○○、丙○○雖均辯稱
      其僅為詐欺取財之犯意云云，然以該時證人壬○○認其並
      未賭博，且因藥力發作而意識尚屬模糊之狀態下，被告甲○○竟即出手毆打證人壬○○，使壬○○受有上述傷害，
      此有行政院衛生署宜蘭醫院驗傷診斷書 1份在卷可稽（見
      警卷第60頁），加上在場之數名真實姓名年籍不詳之大陸
      人士在旁之脅迫證人壬○○若不簽立本票予丙○○，即無
      法離開現場，足認當時被告等人係以上述強暴、脅迫之方
      式，又因含苯二氮平成分之藥物之藥效，且案發當時深夜
      時分，證人即被害人壬○○又身在舉目無親之異地，客觀
      上實已足使證人壬○○達於不能抗拒之程度，被告甲○○
      、己○○、丙○○等人之行為，實已構成強盜罪之犯罪構
      成要件無誤；被告甲○○、丙○○、己○○均辯稱僅基於
      詐欺之犯意而為云云，顯係渠等避重就輕之詞，尚難據採
      。
   ６、綜上各情所述，被告丙○○、甲○○、己○○、戊○○
       就上揭強盜之犯行確有犯意之聯絡及行為之分擔，其等
       共同強盜之犯行均堪以認定。
二、至被告戊○○及其辯護人請求再次傳喚證人即被害人癸○○
    ，欲證明純係幫忙還款，並無施用詐術云云，惟查，證人癸○○已曾於97年6月4日於原審審理時居於證人之地位證述綦
    詳，並經被告戊○○之選任辯護人詰問在卷（見原審卷二第
    34 頁至51頁），上開證人既已於原審行交互詰問證述明確
    ，故無再行傳訊之必要，併予敘明。
參、論罪：
    核被告丙○○、甲○○、己○○與戊○○就本判決犯罪事實
    貳部分犯行，均係犯刑法第330條第1項之結夥三人以上強盜
    罪。本件被告丙○○、甲○○、戊○○、己○○、與真實姓
    名年籍不詳之大陸人士數名，就犯罪事實貳強盜壬○○部分
    ，分別具有犯意之聯絡及行為之分擔，均為共同正犯。
肆、撤銷改判的理由：
一、撤銷原判決之理由：
    原審認被告等罪證明確，予以論罪科刑，固非無見。惟查：
（一）刑事判決主文乃法院標明被告事件所為判決之結果，為判
      決書應記載之事項，其內容必須與事實、理由及適用法條
      相一致始為適法。又刑法強盜罪之行為態樣包含強暴與脅
      迫。所謂「強暴」，係謂直接或間接對於人之身體施以暴
      力，以壓制被害人之抗拒之狀態而言；「脅迫」則係指行
      為人以威嚇加之於被害人，使其精神上萌生恐懼之心理，
      以達到至使不能抗拒之程度。本件被告等所犯事實欄三強
      盜壬○○部分，原判決犯罪事實及理由固已記載被告等人
      係使用毆打、脅迫手段，然原判決主文欄卻疏未記載被告
      等人亦使用「強暴」方式，此部分主文欄之記載與事實、
      理由之記載並不一致，尚有疏漏。
（二）又按於實施強盜行為中傷害被害人，因強盜罪非以傷害人
      之身體為當然之手段，若具有傷害犯意且發生傷害之結果
      ，自應另負傷害罪責；又犯強盜罪，於實施強暴行為之過
      程中，例如因拉扯致被害人受有傷害，乃施強暴之當然結
      果，固不另論傷害罪。惟強盜罪，並非以傷人為當然之手
      段，若行為人另具有傷害故意，具發生傷害結果，自應成
      立傷害罪名，若經合法告訴，並應負傷害罪責（最高法院
      86年度台上字第7319號、86年度台上字第3835號判決意旨
      可資參照）。本件被告甲○○於上述時、地，曾出手毆打
      被害人壬○○之臉部，並受有上述傷害，究係基於傷害犯
      意？或係強盜之強暴行為，原判決事實欄未予敘明，稍有
      未洽。
（三）被告己○○等人以小瓶子內裝不明液體加入被害人壬○○
      之酒類飲料中，該不明液體為何，原判決未予明確認定，
      亦有未當。
（四）原判決於事實三（即本判決事實貳）部分，敘述被告戊○○有參與謀議，惟於理由欄並未說明認定被告戊○○有參
      與謀議之證據資料，理由尚有不備。
  被告丙○○、甲○○、己○○、戊○○均就原判決犯罪事實三
  被訴強盜罪部分提起上訴，否認共犯本件強盜犯行，被告丙○○、甲○○、己○○均辯稱僅係詐賭，並非強盜云云，被告戊○○則否認參與本件云云，均無理由，惟關於原判決犯罪事實
  三（即本判決事實貳）加重強盜部分，既有上揭可議之處，即
  無可維持，應由本院將原判決關於被告己○○部分，與被告丙○○、甲○○、戊○○所犯結夥三人以上強盜罪部分暨執行刑
  均撤銷。
二、自為判決的論罪科刑理由：
    爰分別審酌被告丙○○、戊○○、甲○○、己○○等人共同
    意圖為自己不法之所有，竟推由己○○邀其友人壬○○至大
    陸地區後，即以藥劑詐賭之方式，嗣另以上述強暴、脅迫之
    手段強盜被害人壬○○交付財物，其犯罪所生之危害甚鉅，
    及渠等犯罪之動機、手段、素行、被告己○○、甲○○、丙○○坦承部分事實，被告戊○○則均否認犯行，渠等3人犯
    罪之分工，參與之程度，渠等3人犯後態度等一切情狀，各
    量處如主文第二項所示之刑。至扣案之丙○○所有之錄音帶
    、發音光碟，被告戊○○所有之空白支票、本票、健保卡、
    白色藥丸等物，雖分為被告丙○○、戊○○所有之物，然查
    ，無其他積極證據足認上開扣案物品為被告等供本件犯強盜
    罪所用之物，故不另為沒收之諭知。
肆、駁回上訴之理由：
一、原判決犯罪事實一部分，原審認被告甲○○、戊○○、辛○○、丙○○所為，並未致證人癸○○達不能抗拒之程度，故
    變更起法條後，認其等所為均係犯刑法第339條第1項之詐欺
    取財罪。就原判決犯罪事實二部分，認被告丙○○、戊○○
    所為，並未致證人庚○○達不能抗拒之程度，亦變更起訴法
    條，認被告丙○○、戊○○2人就該部分，均係犯刑法第339
    條第 1項之詐欺取財罪。另就原判決犯罪事實一將癸○○自
    臺南押回宜蘭簽立本票部分之所為，被告丙○○、戊○○另
    共犯刑法第302條第 1項（原判決漏引第1項）以非法方法剝
    奪他人行動自由罪，與同法第304條第 1項（原判決漏引第1
    項）之強制罪。又被告戊○○就原判決犯罪事實二恐嚇庚○○要剁掉其手腳等語之所為，係另犯刑法第 305條之恐嚇危
    害安全罪。又就原判決犯罪事實一被告戊○○、丙○○妨害
    自由及強制罪之部分，及就原判決犯罪事實二被告戊○○恐
    嚇罪之部分，於起訴書犯罪事實中固均有記載，然於所犯法
    條欄則漏未記載，然既已為起訴範圍之效力所及，自得予以
    審理。又本件被告丙○○、甲○○、戊○○、辛○○及真實
    姓名年籍不詳之大陸人士就原判決犯罪事實一對癸○○詐欺
    取財罪之部分；被告丙○○、戊○○及綽號「怪頭」之人就
    原判決犯罪事實一妨害癸○○行動自由罪之部分，被告丙○○與戊○○就原判決犯罪事實一對癸○○犯強制罪之部分；
    被告丙○○、戊○○、「林長生」與真實姓名年籍不詳之大
    陸人士就原判決犯罪事實二對庚○○詐欺取財罪之部分，各
    分別具有犯意之聯絡及行為之分擔，均為共同正犯。並分別
    審酌被告丙○○、戊○○、甲○○、辛○○等人為不法之所
    有，竟邀其友人至大陸地區後，即以詐賭之方式，詐騙被害
    人癸○○、庚○○交付財物，被害人一有不從即或以妨害自
    由、強制或以恐嚇之方式，要求被害人交付財物，渠等犯罪
    所生之危害甚鉅，及渠等犯罪之動機、手段、素行、犯後態
    度等一切情狀，分別量處如下之徒刑：
    (1)被告丙○○犯詐欺取財罪，處有期徒刑 2年，又犯詐欺取
      財罪，處有期徒刑2年6月，又犯刑法第302條第1項之剝奪
      他人行動自由罪，處有期徒刑 6月；又犯強制罪，處有期
      徒刑4月。
    (2)被告甲○○犯詐欺取財罪，處有期徒刑2年。
    (3)被告戊○○犯詐欺取財罪，處有期徒刑2年；又犯刑法第3
      02條第1項之剝奪他人行動自由罪，處有期徒刑6月；又犯
      強制罪，處有期徒刑4月；又犯詐欺取財罪，處有期徒刑2
      年6月；又犯恐嚇危害安全罪，處有期徒刑6月。
    (4)被告辛○○犯詐欺取財罪，處有期徒刑2年。
    並說明因被告戊○○、丙○○犯原判決罪事實一妨害自由及
    強制罪部分之犯罪時間，均係在96年 4月24日之前，依中華
    民國九十六年罪犯減刑條例第2條第1項第3款、第7條、第11
    條之規定，應減其宣告刑2分之1，並依法就被告戊○○、丙○○所犯妨害自由罪、強制罪部分，各減為有期徒刑3月、2
    月。暨說明扣案之丙○○所有之錄音帶、發音光碟，被告戊○○所有之空白支票、本票、健保卡、借據、白色藥丸等物
    ，雖分為被告丙○○、戊○○所有之物，然查無其他積極證
    據足認上開扣案物品為被告供本件犯罪所用之物，故不另為
    沒收之諭知。
    經核就原判決犯罪事實一、二部分之認事用法並無不合。又
    按量刑之輕重，係屬事實審法院得依職權自由裁量之事項，
    茍於量刑時，已依行為人之責任為基礎，並斟酌刑法第57條
    各款所列情狀，而未逾越法定範圍，又未濫用其職權，即不
    得遽指為違法。本件原判決於量刑時已審酌上開各情狀，予
    以綜合考量，而分別量刑及減刑如上所述之刑，既未逾越法
    定刑度，亦未濫用自由裁量之權限，刑度亦屬妥適，核無不
    當或違法之情形。另被告等其餘辯解，均經原判決詳細論駁
    。於本院並無更積極有利於被告等之證據可供調查、審理，
    是被告丙○○、甲○○、戊○○與被告辛○○均否認犯行，
    就原判決犯罪事實一、二部分所提之上訴，均無理由，均應
    予駁回。
伍、定執行刑：
    被告丙○○所犯上述共同犯結夥三人以上強盜罪、 2次共同
    犯詐欺取財罪、共同剝奪他人行動自由罪、共同犯強制等 5
    罪；被告甲○○所犯上述共同犯結夥三人以上強盜罪、共同
    犯詐欺取財罪 2罪間；被告戊○○所犯上述共同犯結夥三人
    以上強盜罪、 2次共同犯詐欺取財罪、共同剝奪他人行動自
    由罪、共同犯強制罪、共同犯恐嚇危害安全等 6罪間，均各
    為數罪，已如前述，各應予分論併罰。爰依刑法第51條第 5
    款之規定，(1)就本判決主文第二項被告丙○○撤銷改判部分
    （即其所犯上述共同犯結夥三人以上強盜罪）所處之刑，與
    丙○○駁回上訴部分（即丙○○所犯上述 2次共同犯詐欺取
    財罪、共同剝奪他人行動自由罪、共同犯強制等 4罪部分）
    所處之刑，定其應執行刑如主文第四項所示。(2)並就本判決
    主文第二項被告甲○○撤銷改判部分（即其所犯上述共同犯
    結夥三人以上強盜罪）所處之刑，與甲○○駁回上訴部分（
    即所犯上述詐欺取財罪部分）所處之刑，定其應執行刑如主
    文第五項所示。(3)另就本判決主文第二項被告戊○○撤銷改
    判部分（即其所犯上述共同犯結夥三人以上強盜罪）所處之
    刑，與戊○○駁回上訴部分（即戊○○所犯上述 2次共同犯
    詐欺取財罪、共同犯剝奪他人行動自由罪、共同犯強制罪、
    共同犯恐嚇危害安全等 5罪部分）所處之刑，定其應執行刑
    如主文第六項所示。
據上論斷，應依刑事訴訟法第299條第1項前段、369條第1項前段
、第364條、第368條、第373條，刑法第28條、第330條第1項、
第51條第5款，判決如主文。
本案經檢察官吳春麗到庭執行職務。
中    華    民    國    98    年    8    月    25    日
                  刑事第七庭  審判長法  官  陳晴教
                                    法  官  楊智勝
                                    法  官  游紅桃
以上正本證明與原本無異。
詐欺、強制罪、恐嚇危害安全罪部分不得上訴。
其餘得上訴部分如不服本判決，應於收受送達後10日內向本院提
出上訴書狀，其未敘述上訴之理由者並得於提起上訴後10日內向
本院補提理由書（均須按他造當事人之人數附繕本）「切勿逕送
上級法院」。
                                    書記官  戴伯勳
中    華    民    國    98    年    8     月    27    日
附錄：本案論罪科刑法條：
中華民國刑法第302條（剝奪他人行動自由罪）
私行拘禁或以其他非法方法，剝奪人之行動自由者，處 5 年以下
有期徒刑、拘役或 3 百元以下罰金。
中華民國刑法第304條（強制罪）
以強暴、脅迫使人行無義務之事或妨害人行使權利者，處 3 年以
下有期徒刑、拘役或 3 百元以下罰金。
中華民國刑法第305條（恐嚇危害安全罪）
以加害生命、身體、自由、名譽、財產之事，恐嚇他人致生危害
於安全者，處 2 年以下有期徒刑、拘役或 3 百元以下罰金。
中華民國刑法第339條（普通詐欺罪）
意圖為自己或第三人不法之所有，以詐術使人將本人或第三人之
物交付者，處5年以下有期徒刑、拘役或科或併科1千元以下罰金
。
中華民國刑法第330條（加重強盜罪）
犯強盜罪而有第 321 條第 1 項各款情形之一者，處 7 年以上有
期徒刑。


司法院資訊處製作；財團法人民間司法改革基金會備份。
